【裁判字號】    89,上更(一),324
【裁判日期】    891206
【裁判案由】    妨害自由
【裁判全文】
臺灣高等法院高雄分院刑事判決          八十九年度上更(一)字第三二四號
    上  訴  人
    即  被  告  乙○○
    選任辯護人  盧俊誠
右上訴人因妨害自由案件，不服臺灣高雄地方法院八十八年度訴緝字第十四號中華民
國八十八年四月六日第一審判決（起訴案號：臺灣高雄地方法院檢察署八十五年度偵
字第八五三、一八六五、四五０四號），提起上訴，判決後，經最高法院發回更審，
本院判決如左：
      主      文
原判決撤銷。
乙○○共同私行拘禁，累犯，處有期徒刑陸月。
      事      實
一、乙○○於民國（下同）八十一年間因詐欺罪，經臺灣高等法院臺南分院判處有期
    徒刑六月確定，於八十二年八月二十一日執行完畢，仍不知悔改，復因曾錦祥、
    郭秀雲夫妻（已先行審結）與維冠建設公司負責人林甲輝有債務糾紛，雙方互提
    告訴，曾錦祥、郭秀雲夫妻乃求教於顏振成（亦已先行審結），顏振成遂介紹洪
    國展與曾錦祥夫妻認識。八十四年十二月二十七日晚上十一時許，曾錦祥夫妻、
    顏振成、洪國展等人在高雄市○鎮區○○路五０六號十二樓顏振成經營之皇展建
    設公司討論，共同基於私行拘禁及普通傷害之犯意聯絡，計劃於翌（二十八）日
    下午到高雄地方法院檢察署開完庭後將林甲輝押走討債，待至翌日下午洪國展即
    邀集互有上開犯意聯絡之外號「阿達」、「阿萬」之成年男子及乙○○陪同曾錦
    祥夫妻到台灣高雄地方法院檢察署開庭，同日下午五時卅分許林甲輝庭訊完畢步
    出廣場時，即由乙○○阻止林甲輝司機蔡伯芳開車接林甲輝，另由洪國展及「阿
    達」、「阿萬」三人共同將林甲輝拉入曾錦祥所有車號ＳＱ－六六三九號自用小
    客車內，直駛皇展建設公司，郭秀雲、乙○○、洪國展、「阿達」、「阿萬」等
    人即共同毆打林甲輝，並強迫林甲輝簽立承認積欠郭秀雲新台幣（下同）二千三
    百零六萬元之債務確認書，乙○○於當晚十二時餘離去。翌（二十九）日凌晨一
    時許顏振成另聯絡蔡進龍（尚未到案）前來商討藏匿林甲輝處所，蔡進龍又聯絡
    勞正元（已先行審結）駕計程車前來接載，蔡進龍、勞正元亦共同基於上開犯意
    之聯絡，於同日凌晨二時許，駕駛計程車搭載郭秀雲等人將林甲輝押至高雄市○
    ○區○○路一００號三樓拘禁，郭秀雲、顏振成等人又共同毆打林甲輝，逼其簽
    立和解書，同日上午八時許，顏振成逼林甲輝打電話囑其妻陳盈汝，限於當日中
    午十二時前匯現款二千三百零六萬元至交通銀行鳳山分行郭秀雲一一二七－八號
    帳戶內，陳盈汝因無法籌足而未匯，同日中午由勞正元載郭秀雲等人將林甲輝移
    往高雄市左營區○○○街一四八巷一號拘禁，並呼叫乙○○，當日下午顏振成等
    人久等未見陳盈汝依限匯款至郭秀雲號帳戶，竟惱羞成怒共同毆打林甲輝，乙○
    ○本人亦在場參與毆打，同日晚上九時許因需用車，勞正元遂通知其弟勞正道（
    亦已先行審結）駕計程車前來接載，同日晚上十一時顏振成指使基於共同上開犯
    意之勞正道購買二大塊冰塊，由顏振成、郭秀雲、蔡進龍等人對林甲輝施以抱冰
    塊、臥冰塊，並以針戳其十指指甲、灌水等酷刑凌虐，乙○○嗣即離去。致林甲
    輝受有左眉上方挫裂傷，左後枕骨上端皮下溢血、前胸部、左側胸部均挫傷，後
    背部皮下瘀血、腰部挫傷，左手指甲縫刺傷達十餘處、左下腿右下腿均挫傷，雙
    底部皮下溢血等傷。同月卅一日晚上八時許，郭秀雲等人又逼林甲輝簽立第二
    份和解書，當晚，洪國展又以呼叫器聯絡乙○○，表示要乙○○將林甲輝帶至乙
    ○○在屏東縣枋寮鄉水底寮老家民宅拘禁，八十五年一月一日凌晨由勞正元、勞
    正道兄弟駕車分別載「阿達」、「阿萬」及林甲輝，至台南新化將林甲輝交由乙
    ○○等人移至屏東縣枋寮鄉水底寮乙○○老家民宅，由乙○○、「阿達」、「阿
    萬」等人看守，同月二日晚上由勞正元駕車載顏振成、郭秀雲二人到水底寮，顏
    、郭二人毆打林甲輝，並以砍斷其十指逼其簽發面額分別為二千四百萬元、二千
    一百萬元、二千三百零六萬元之本票三張，翌（三）日凌晨四時許勞正元、勞正
    道駕車將林甲輝再移禁至高雄市○○街七十三號五樓，而蔡進龍、乙○○、洪國
    展等人均離去，不再看守林甲輝，勞正元、勞正道遂通知王順宏（亦已先行審結
    ）前來看守，王順宏亦基共同私行拘禁之犯意聯絡，與勞正元、勞正道共同看守
    林甲輝，同日晚上郭秀雲因本案經臺灣高雄地方法院檢察署檢察官收押，同月十
    日勞正道、王順宏二人復將林甲輝移回高雄市○○路一００號三樓藏匿，為防止
    林甲輝脫逃，由顏振成指使王順宏購買鐵鍊一條，將其腳與林甲輝右腳鎖在一起
    ，嗣因拘禁期日拖延甚久，勞正道等人生活費用堪虞，乃逼林甲輝電其友人借貸
    小額金錢以維生，同月十二日下午六時卅分許，林甲輝乃電其友人石懷德洽借一
    萬元，由勞正道按址前往高雄市○○區○○街五十六巷三號取款時為警當場逮捕
    ，復至正義路上址救出林甲輝，並逮捕王順宏。
二、案經高雄市政府警察局新興分局移送臺灣高雄地方法院檢察署檢察官偵查起訴。
    乙○○自警訊以迄於偵審中均未到案，嗣經原審法院發布通緝，而於八十八年一
    月十七日十六時十分許，在台南縣仁德鄉台一線仁愛村南村加油站前為警緝獲。
      理      由
一、訊之上訴人即被告乙○○（下稱被告）矢口否認有共同妨害自由及傷害等犯行，
    辯稱：伊未強押林甲輝，控制其行動，是有一位叫洪國展的人打呼叫器叫伊陪同
    郭秀雲出庭，但當天伊人在法院外，並未動手抓林甲輝，後來林甲輝被拘禁在左
    營店仔頂街時，洪國展叫伊過去，伊看見林甲輝被浸在冰水之浴缸裏，還將他拉
    起，並買衣服給他穿，經過二、三小時後即離開，後來洪國展又叫伊帶林甲輝出
    去玩幾天，伊即帶他回屏東枋寮鄉之老家，結果洪國展等人又來凌虐他，伊告訴
    他們如果繼續再這樣，人就不要放在伊那裏，隔天他們走之後，伊還將被害人放
    下，並幫他擦傷藥，未有傷害或凌辱他之情事云云。
二、惟查：
  (一)右揭事實，業據告訴人林甲輝指訴：我被押往左營區○○○街一四八巷一號拘禁
    時，有看過乙○○，在那裡顏振成、郭秀雲、蔡進龍、洪國展、勞正元及勞正道
    等人去購買冰塊，叫我抱冰塊、臥冰塊、浸冰水，以針戳我十指等酷刑，乙○○
    是在當晚才出現，後來即與「阿萬」「阿達」等人一起將我押往枋寮鄉水底寮一
    處民宅，在水底寮乙○○並沒有打我，還有買東西給我吃，及買衣服給我穿，並
    勸阻他們對我毆打等語綦詳，被告亦供認：開庭當天是洪國展打電話叫我過來法
    院陪郭秀雲出庭，我人在法院外，洪國展說怕郭秀雲與林甲輝發生事情，叫我過
    來照應，後來林甲輝走出法院後，被洪國展及「阿萬」「阿達」押入座車，我就
    隨即離開，到了皇展建設公司，是由顏振成、郭秀雲共同毆打林甲輝，我只有在
    場，一直等到當天晚上十二點多就走了，後來洪國展再用呼叫器聯絡我，林甲輝
    已被押到左營，我看到勞正元、勞正道購買冰塊，蔡進龍以針戳林甲輝，對他浸
    冰水，是我把他撈起來的，並且買衣服給他穿，．．．同月三十一日晚上，洪國
    展又打呼叫器聯絡我，叫我帶林甲輝出去玩幾天，我叫他們將人帶到台南新化交
    給我，當時是由勞正元、勞正道「阿達」「阿萬」帶林甲輝到新化，再由我、「
    阿達」、「阿萬」將林甲輝移往屏東枋寮我老家，隔天下午洪國展又跟顏振成、
    郭秀雲、勞正元、勞正道等人過來刑求他，我當時還有出面制止，並怕發生危險
    ，叫他們將人帶走，後來即未再跟他們聯絡等情不諱（見原審八十八年三月十六
    日訊問筆錄），核與告訴人指訴情節大致相符，同案被告勞正元、勞正道等人於
    警訊及偵查中顏振成於偵查中，亦均坦供被告有參與妨害自由之犯行甲確（見勞
    正元八十五年一月十三日警訊及偵查訊問筆錄、八十五年一月十六日警訊筆錄、
    八十五年一月二十六日偵查訊問筆錄，勞正道八十五年一月二十二日偵查訊問筆
    錄，八十五年一月二十四日偵查訊問筆錄），足徵被告既隨時受洪國展之召請，
    即參與陪同郭秀雲到法院開庭，並於告訴人被押往皇展建設公司、高雄市左營區
    ○○○街一四八巷一號拘禁、毆打凌虐時均在場，又共同強押被害人至其屏東縣
    枋寮鄉水底寮之老家私行拘禁，顯與洪國展、顏振成、郭秀雲等人就妨害自由之
    犯行有共同犯意聯絡及行為分擔，雖於該期間內，曾對其為購買衣服、解開束縛
    、擦藥療傷等行為，核乃一時同情惻隱之心，並無解於妨害自由罪責之成立。又
    被告乙○○確有共同傷害犯行，已經共同被告勞正元於原審審理中供稱：「十二
    月二十九日郭秀雲及顏振成對林甲輝刑求，我知情。楊（燕卿）及另幾個不知名
    者也參與刑求林：：：」（見原審卷八十五年四月三十日訊問筆錄），另共同被
    告勞正元於警訊中亦供稱：「：：：都是小楊等人嚴刑逼供林甲輝：：：」「小
    楊真實姓名叫乙○○：：：」（見八十五年度偵字第一八六五號卷內八十五年一
    月十三日、一月十六日警訊筆錄）等情甚詳，復有告訴人林甲輝之驗傷診斷書一
    份附卷可稽。至被害人林甲輝於本院審理期間具狀改稱被告就前開妨害自由犯行
    亦不知情云云，係事後迴護之詞。又被害人林甲輝於警訊時指述被告等人開始挾
    持被害人之時間，或稱八十四年十二月二十八日下午五時十分許、或稱下午五時
    三十分許或稱下午六時許云云，但以被害人於被挾持驚慌之際，實難期其注意案
    發甲確時間，其指述開始被挾持之時間前後雖稍有出入，尚不得指為其指述不實
    ；又被害人指稱行挾持之人或稱四人或稱三人云云，此乃被害人指述時是否將開
    計程車引導之勞正元計入而異（詳林甲輝八十五年一月十二日二十一時、八十五
    年一月十三日三時三十分警訊筆錄），亦不能執此而謂被害人指述有何矛盾。被
    告所辯不足採信，至林甲輝於本案原審審理中雖改稱被告並無凌虐傷害之行為，
    惟此部分顯係事後護之詞，核無足採。
  (二)本件共同被告顏振成於原審法院八十五年度訴字第一０九七號妨害自由案件審理
    中，辯稱其於警訊時遭受刑求，並提出台灣高雄地方法院八十五年度自字第五一
    七號刑事判決，證甲刑警翁進興等人因凌虐人犯罪，業經判決在案，經本院調閱
    本院八十九年度上更(一)字第五四號刑事判決，該判決雖亦認定刑警翁進興有凌虐
    人犯之事實（尚未確定），但本院並未對顏振成之警訊筆錄予以引用，此部分自
    不足為被告乙○○有利認定之依據。另共同被告勞正道及勞正元亦均辯稱：「警
    訊筆錄沒看，：：：警訊被刑求」云云，惟查製作勞正元筆錄之警員詹文政、施
    榮利，製作勞正道警訊筆錄之警員翁進興等人於本院調查中均否認有對勞正元、
    勞正道二人刑求之事實，勞正元、勞正道二人亦未提出證據證甲其二人有遭警刑
    求或凌虐，勞正元、勞正道於訊問或被借提後，經檢察官訊問，均表示「警訊的
    話實在。」「一開始我沒說我哥哥之姓名，後才坦白的。」「八十五年一月十三
    日偵訊筆錄），「（對警訊筆錄）沒有意見」（八十五年一月十六日偵訊筆錄）
    等情，且勞正元、勞正道二人於檢察官偵查中均未表示有被警刑求，其等嗣後改
    稱遭警刑求，復表示不知是誰打的（見本院八十九年十一月十四日訊問筆錄），
    顯係事後翻異之詞，亦不足採信。
  (三)綜上所述，被告罪證已很甲確，其所辯顯係卸責之詞，不足採信，犯行堪以認定
    。被告於本院調查中另聲請傳訊證人洪國展、顏振成、林甲輝，因被告罪證已很
    甲確，自無另行傳訊之必要，併予甲。
三、核被告乙○○所為，係犯刑法第三百零二條第一項之私行拘禁罪以及刑法第二百
    七十七條第一項之傷害罪。所犯二罪有方法結果之牽連關係，為裁判上一罪，應
    從其較重之私行拘禁罪處斷。其與同案被告曾錦祥、郭秀雲、顏振成、勞正元、
    勞正道、蔡進龍、洪國展及綽「阿萬」、「阿達」等成年男子間，彼此有犯意聯
    絡及行為分擔，應為共同正犯。又被告於八十一年間因詐欺罪，經臺灣高等法院
    臺南分院判處有期徒刑六月確定，於八十二年八月二十一日執行完畢之事實，有
    本院刑事被告全國前案紀錄表及臺灣高雄地方法院檢察署刑案資料查註紀錄表附
    卷可稽，並經被告供認屬實，茲於執行完畢後五年以內再犯有期徒刑以上之本罪
    ，為累犯，應依法加重其刑。
四、原審論處被告共犯私行拘禁罪刑，固非無見。惟查被告就共同私行拘禁被害人，
    並未全程參與，原判決未於事實欄記載各部分行為起迄時間，致事實未臻甲確。
    又被告亦共犯傷害罪，原判決就此部分未予認定，均尚有未洽。被告上訴意旨否
    認犯罪雖不足取，但原判決既有可議，仍無可維持，應由本院將原判決撤銷改判
    ，爰審酌被告素行，其隨時應人召請，即參與擄人討債行為，並私行拘禁被害人
    長達十餘日，情節重大，惟念其僅事中參與部分行為，且於拘禁期間曾為被害人
    購買衣物、擦藥療傷及勸阻他人為施虐行為，及其犯罪後之態度等一切情狀，量
    處如主文第二項所示之刑。至扣案之鐵鏈一條、鎖頭二個雖為原審同案被告王順
    宏所有，且係八十五年一月十日起，在高雄市○○路一００號三樓，王順宏、勞
    正道、顏振成等人共同拘禁被害人林甲輝所用之物，但被告並未參與此部分妨害
    自由行為，與被告無關，故本案不予宣告沒收（按已於原審八十五年度訴字第一
    ０九七號被告曾錦祥等人妨害自由等案件諭知沒收。詳原審影印卷）。
五、被害人林甲輝固於本院審理期間具狀撤回告訴，但被告所犯上開妨害自由罪係公
    訴罪，自無撤回告訴之問題（告訴乃論之罪仍應於第一審辯論終結前撤回始生效
    力）。
據上論結，應依刑事訴訟法第三百六十九條第一項前段、第三百六十四條、第二百九
十九條第一項前段、刑法第二十八條、第三百零二條第一項、第二百七十七條第一項
、第五十五條、第四十七條，罰金罰鍰提高標準條例第一條前段，判決如主文。
本案經檢察官邱榮藏到庭執行職務。
中    華    民    國     八十九     年      十二      月     六         日
                              臺灣高等法院高雄分院刑事第九庭
                                  審判長法官  張甲松
                                        法官  江泰章
                                        法官  任森銓
右正本證甲與原本無異。
如不服本判決，應於判決送達後十日內向本院提出上訴狀，其未述理由者並應於提
出上訴狀後十日內向本院補提理由書（應附繕本)。
                                      書記官  張文斌
中    華    民    國     八十九     年      十二      月       八       日
附錄：本判決論罪科刑法條：
刑法第三百零二條第一項：
私行拘禁或以其他非法方法，剝奪人之行動自由者，處五年以下有期徒刑、拘役或三
百元以下罰金。
                                                                        Ｆ


司法院資訊處製作；財團法人民間司法改革基金會備份。
